臺灣高雄地方法院民事判決
110年度重訴字第23號
原      告  巴聖一  
訴訟代理人  鄭國安律師
            謝孟璇律師
            劉怡孜律師
            林奎佑律師
追  加原告  陳黃桂芬

被      告  戴國石律師即周金水之遺產管理人
上列當事人間請求確認所有權存在等事件，本院於民國111年8月
11日言詞辯論終結，判決如下：
　　主      文
原告之訴駁回。
訴訟費用由原告負擔。　　
　　事實及理由
一、原告主張：
　㈠附表一所示之土地（下合稱甲土地，附表一編號1-1之土地下
    稱173號土地、附表一編號1-2至2-4等土地下稱乙土地，詳
    見附表一判決代稱表）原為周金水所有，惟周金水於民國前
    36年（即清光緒2 年、明治9年）設立無存續期間之典權予
    原告及追加原告之先祖即訴外人陳控（下稱系爭典權），嗣
    於民國前32年（即清光緒6 年、明治13年）1 月6 日陳控與
    周金水又達成「陳控得再給付周金水30銀購買甲土地」之合
    意（下稱系爭買賣），陳控依當時法律，於付款完畢之際即
    已獲得甲土地所有權。縱認系爭買賣不成立，周金水於系爭
    典權成立後30年之民國前6年（即清光緒32年、明治39年）
    未為回贖之意思表示，陳控亦已取得典物即甲土地所有權。
　㈡再原告及追加原告因繼承取得甲土地所有權，惟甲土地於民
    國（以下除特別標示外，均同）36年10月31日迄今竟均以「
    總登記」為原因、登記於周金水名下（下稱系爭登記）。又
    周金水死亡後，經臺灣高雄少年及家事法院選任被告為其遺
    產管理人，目前兩造就甲土地所有權歸屬尚有爭執，伊應得
    提起訴訟確認之。
　㈢再系爭登記與實況不符，已妨害原告及追加原告所有權之行
    使，故以民法第767條第1項中段、第828條第2項準用第821
    條規定為據，先位聲明：⒈確認甲土地所有權為原告及追加
    原告公同共有。⒉被告應將甲土地所有權移轉登記予原告及
    追加原告公同共有。另以民法第767條第1項中段、第821條
    規定為據，備位聲明：⒈確認甲土地所有權為原告及追加原
    告公同共有。⒉被告應將系爭登記予以塗銷。
二、被告則以：
　㈠原告及追加原告曾就173號土地起訴請求被告塗銷登記並將所
    有權移轉予原告及追加原告所有，惟經臺灣高等法院高雄分
    院103年度上易字第194號判決駁回渠等請求確定（下稱民事
    前案確定判決，前案程序下稱民事前案，就引用民事前案卷
    證之判決代稱詳見附表二），今原告及追加原告就173號土
    地再提起本件訴訟，應為重複起訴。
　㈡被告否認曾設立系爭典權及成立系爭買賣，原告自應舉證證
    明之；縱認系爭典權曾於清領時期有效成立，惟依臺灣慣例
    此時期之典權並無回贖期限，且此典權於日治時期又已登記
    為不動產質權，該質權經10年未明示更新已因期限屆滿消滅
    ，難認原告及追加原告已繼承取得甲土地之所有權。另原告
    及追加原告依民法第767條第1條所生之請求權亦已罹於消滅
    時效等語以為抗辯，並聲明：原告之訴駁回。
三、得心證之理由：
　㈠原告就173號土地所提本件訴訟是否屬重複起訴？或此部分訴
    訟標的是否屬確定判決效力所及？
　⒈按民事訴訟法第253條所定之「重複起訴之禁止」(一事不再
    理之原則)，係以「訴訟繫屬中更行起訴」為其要件。所謂
    訴訟繫屬中，自指當事人提起民事訴訟之程序業已開始，尚
    未終結者而言（最高法院86年度台抗字第509號裁定意旨參
    照）。原告及追加原告雖曾於102年9月13日就173號土地提
    起所有權移轉登記訴訟（見民事前案一審卷一影卷節本第3
    頁），惟該案於103年12月31日就已判決確定（見本院109年
    度審重訴字第196號卷【下稱審重訴卷】第285頁至第290頁
    ），原告109年10月21日提起本件訴訟時，民事前案既已終
    結，應無訴訟繫屬中更行起訴之情形。
　⒉又按除別有規定外，確定之終局判決就經裁判之訴訟標的，
    有既判力；原告之訴，其訴訟標的為確定判決之效力所及者
    ，法院應以裁定駁回之，民事訴訟法第400條第1項、第249
    條第1項第7款分別定有明文。然應以裁定駁回者，必該訴與
    前案為同一事件。再所謂同一事件，乃同一當事人就同一法
    律關係而為同一之請求。若此三者有一不同，即不得謂為同
    一事件，不受確定判決之效力所及。
　⒊另按確定判決之既判力，僅以主文為限而不及於理由，本院1
    8年上字第1885號判例亦認為說明主文之理由，並無裁判效
    力。確定判決之主文，如係就給付請求權之訴訟標的之法律
    關係為裁判，即不及於為其前提之基本權利。雖此非屬訴訟
    標的之基本權利，其存在與否，因與為訴訟標的之法律關係
    有影響，而於判決理由中予以判斷，亦不能認為此項判斷有
    既判力（本院23年上字第2940號判例參照）。是以如原告於
    其提起給付之訴受敗訴判決確定，雖在理由內已否定其基本
    權利，而當事人再行提起確認其基本權利存在之訴時，並不
    違反一事不再理之原則。至其提起確認之訴，是否有即受確
    認判決之法律上利益，則屬另一問題（最高法院97年度台上
    字第179號判決意旨參照）。
　⒋經查，民事前案之為當事人為兩造，且於民事前案一審敗訴
    後，原告及追加原告上訴所為變更後之請求為：「被上訴人
    （即被告）應將坐落173號土地、旱、面積18平方公尺土地
    所有權分別於2年2月12日、36年10月31日所為之所有權登記
    予以塗銷，並應將之移轉登記為上訴人及甲○○○（即原告及
    追加原告）所有。」（見民事前案二審影卷節本第5頁），
    原告復於民事一審最後言詞辯論期日陳明其請求權基礎為「
    買賣關係及所有權」（見民事前案一審卷二影卷節本第54頁
    ），是原告及追加原告就「173號土地」復於本件先位聲明
    第2項請求所有權移轉登記予原告及追加原告公同共有、備
    位聲明第2項請求就173號土地塗銷系爭登記，應屬就「確定
    判決效力所及之訴訟標的」再為起訴，本院已另以裁定駁回
    之。惟就原告及追加原告於民事前案，並未就173號土地提
    起所有權歸屬之確認訴訟，縱原告於民事前案提起給付之訴
    受敗訴判決確定，然原告再行提出請求「確認其具173號土
    地所有權存在」之訴，依據上開判決要旨，應不違反一事不
    再理原則，另予說明。
　㈡原告及追加原告提起本件訴訟有無確認利益？
　⒈按確認法律關係之訴，非原告有即受確認判決之法律上利益
    者，不得提起之，民事訴訟法第247條第1項定有明文。又所
    謂即受確認判決之法律上利益，係指法律關係之存否不明確
    ，原告主觀上認其在法律上之地位有不安之狀態存在，且此
    種不安之狀態，能以確認判決將之除去者而言，若縱經法院
    判決確認，亦不能除去其不安之狀態者，即難認有受確認判
    決之法律上利益（最高法院52年度台上字第1237號判決意旨
    參照）。
　⒉原告及追加原告既於民事前案就已提出系爭典權、系爭買賣
    之相關事證，並依「買賣關係及所有權」請求被告塗銷系爭
    登記並移轉所有權予原告，然經民事前案確定判決駁回此給
    付之訴並告確定在案，考量此等給付之訴，原含有基於所有
    人地位行使其物權法上權利之用意，應認含有確認之訴意義
    在內，故於給付之訴受敗訴判決確定之後，已無從再另以確
    認之訴「推翻」或「除去」給付之訴受敗訴判決之不利結果
    ，故原告就173號土地提起確認該地為原告及追加原告公同
    共有之訴，並無受確認判決之法律上利益，先予敘明。至原
    告及追加原告主張渠等為乙土地之公同共有人，惟為被告所
    否認，則該等土地之所有權歸屬既不明確，惟前開危險均得
    以本件確認之訴予以除去之，故原告及追加原告提起本件確
    認之訴，則應認具有確認利益，得予提起。
　㈢系爭買賣是否已有效成立？陳控是否已因系爭買賣成為乙土
    地所有人？
　⒈按當事人主張有利於己之事實者，就其事實有舉證之責任。
    但法律別有規定，或依其情形顯失公平者，不在此限，民事
    訴訟法第277條亦有明定，再民事訴訟如係由原告主張權利
    者，應先由原告負舉證之責，若原告先不能舉證，以證實自
    己主張之事實為真實，則被告就其抗辯事實即令不能舉證，
    或其所舉證據尚有疵累，亦應駁回原告之請求。
　⒉又按私文書應由舉證人證其真正。但他造於其真正無爭執者
    ，不在此限。民事訴訟法第357條亦有明定。經查，周金水
    於民國前36年曾將乙土地設立系爭典權予陳控部分，於日治
    時期就已登記在案，有土地登記簿影本在卷可查（見審重訴
    卷第59頁至第69頁），又原告主張系爭買賣於民國前32年成
    立，亦提出「賣契字據」原本為憑（見審重訴卷第57頁、本
    院卷第539頁），惟查：
　⑴、該賣契字據縱載有「立賣盡根絕契字人周金水有坐落大竹
      里林德官庒園式坵合陸分壹厘參毫早前典予陳控今因乏銀
      費用由陳控再出參拾銀由典變賣其銀即日交收足訖自此一
      賣千休恐口無憑即立出賣盡根絕契字一紙付執存照」，並
      記載此字據做成時間為「光緒陸年正月陸日」及「契字人
      周金水、代書人陳福、知見周川」等字樣（見審重訴卷第
      57頁），惟該等賣契字據未能確認為周金水本人或其代理
      人簽名，無從依民事訴訟法第358條第1項推定為真正。
　⑵、況原告原欲鑑定此賣契字據之做成時間，然法務部調查局
      函覆稱：由於紙本文件易受保存條件不確定之影響而生變
      化，且紙張、筆墨使用時之新舊情況又不明（如舊物新用
      ），致難憑紙質、筆墨之外觀或成分，據以研判文件製作
      之時間等語（見本院卷第411頁），可認賣契字據縱記載
      做成時間為「光緒陸年正月陸日」，然單憑紙質、筆墨之
      外觀或成分，也無從辨明此書證是否確實為「光緒陸年正
      月陸日」所做成。
　⑶、況陳控如早於民國前32年就已因系爭買賣成為乙土地所有
      人，並已有賣契字據得為憑據，於政府實施土地登記制度
      時，陳控或繼受其權利者，應會即時提出此資料進行登記
      ，以維護己身權益；惟觀乙土地於12年（即大正2年）仍
      係登記「業主為周金水、典主為陳控、管理人為陳桂」（
      見審重訴卷第59頁至第69頁），而未有陳控為乙土地所有
      人之記載，實與常情有異，原告就此雖主張：此登記是因
      陳桂並不識字之故，誤以典契字據辦理，致當時登記機關
      誤將乙土地登記為周金水所有（見本院卷第461頁），惟
      原告至本件言詞辯論終結，僅有提出賣契字據，而未能提
      出任何典契，則其主張之事實是否為真？自難以原告單方
      之陳述，遽為對其有利之認定。
　⑷、再於35年辦理土地總登記之際，乙土地仍登記「周金水為
      所有人」並於他項權利部登記「陳氏献為典權人」（見審
      重訴卷第75頁至第78頁），且依原告之書狀及其所提之土
      地登記簿，可見乙土地於前開記載經過30餘年後之69年8
      月15日，亦是由陳氏献之繼承人即訴外人巴高木、黃巴東
      華就「典權」部分辦理繼承登記（見審重訴卷第21頁、第
      79頁至第111頁），甚而原告及追加原告於95年間基於繼
      承亦是登記為乙土地「臨時典權」之權利人（見審重訴卷
      第115頁至第130頁），而非所有人，可認於光復後長達數
      10餘年，陳控之繼受權利者從未曾向行政或司法機關提出
      賣契字據，爭執乙土地所有權登記之正確性。
　⑸、是原告遲至地政機關99年塗銷臨時典權登記後始提出賣契
      字據主張其為乙土地所有人，惟依上述，陳控及繼受其權
      利之人，長時間消極未提出賣契字據主張其已獲乙土地之
      所有權，縱有繼承情事，也均僅向地政機關就「他項權利
      人」部分做變更登記，而未提出此重要書據主張權利予以
      更正，反於地政機關塗銷臨時典權後，才於行政訴訟中提
      出賣契字據，則此賣契字據究否為真，實屬有疑。
　⒊從而，縱原告欲舉證之事實確屬年代久遠，惟依其提出之證
    據，既無從舉證具形式真正性，且陳控之繼受其權利者自12
    年至95年，長達50年以上，均未曾提出賣契字據主張其已取
    得乙土地之所有權，遲至行政訴訟之際，始提出此書證，綜
    合前開情事，難認賣契字據為真正，自不得以此認定系爭買
    賣確已成立。是原告主張陳控業因系爭買賣取得乙土地所有
    權，當屬無據。
　㈣陳控是否已因周金水30年未回贖系爭典權成為乙土地所有人
    ？　　
　⒈系爭典權依登記是成立於民國前36年間，復查臺灣於民國前1
    7年（清光緒21年）始割讓予日本，可認系爭典權是日治以
    前就已存在之典權。而日治初期之物權規範，依據日本政府
    於民國前14年（明治31年）頒佈之7月律例第9號第1條：「
    有關土地權利暫時不依民法第2篇物權之規定，而依舊慣」
    ，此有臺灣省文獻委員會編印之臨時臺灣舊慣調查會第一部
    調查第三回報告書臺灣私法第一卷節本【下稱臺灣私法第一
    卷節本】在卷可查（見本院卷第589頁），可認系爭典權之
    效力應以臺灣舊慣為據。
　⒉而依臺灣慣例，「典」是指「甲向乙借款時，將不動產的占
    有使用權交付乙」，提供不動產借款之人稱為出典人或業主
    ，貸款之人稱為承典人或典主…約定期限的典關係得在期滿
    時贖回，不約定期限的典關係無論何時皆得以贖回…調查臺
    灣的舊慣時，地方仕紳皆謂無論過幾年都可以贖回…典契不
    明記贖回的典權在設定30年後消滅，乾隆18年的條例有此規
    定，臺灣的慣例卻無論出典幾年亦得贖回等說明，也具臺灣
    私法第一卷節本附卷可稽（見本院卷第559頁、第569頁、第
    571頁、第581頁），可見於臺灣舊慣，土地出典，無論經過
    幾年，均得以贖回，並無出典30年後喪失回贖權之舊慣。
　⒊從而，系爭典權於民國前36年成立，然並未約定期限，而臺
    灣於民國前36年至民國前6年，既無出典30年後喪失回贖權
    之舊慣，且至民國前6年，尚屬日本民法尚未施行於臺灣之
    時期，物權效力應依舊慣定之，是依前述7月律例第9號第1
    條，系爭典權之行使仍應依「無回贖期限」之舊慣，縱周金
    水於當時未回贖，難認周金水於民國前6年即已喪失回贖權
    ，前開回贖權既未喪失，系爭典權之關係亦仍存在，陳控自
    未取得乙土地之所有權。
　⒋又此項典權，自日本民法於12年1月1日施行於臺灣後，依據
    日本民法施行法第34條、第32條、第31條及日本民法第30條
    規定，應適用日本民法關於不動產質權之規定，變為有存續
    期限10年之不動產質權，於期限屆滿後，當事人得更新之，
    惟不動產質權期限之更新，以明示之更新為限，其質權關係
    未經更新契約另訂存續期限者，於期限屆滿時消滅（最高法
    院83年度台上字第2958號判決、88年台上字第1643號判決要
    旨參照）。再按日本民法所謂不動產質權指因擔保債權而占
    有由債務人或第三人移交之不動產，得就其賣得價金優先受
    償之權而言。該不動產質權於期限屆滿時消滅，質權人即喪
    失對於質物之用益權與擔保權，更無從取得質物之所有權（
    最高法院86年度台上字第476號判決），是系爭典權既未消
    滅，於12年1月1日就應依日本民法規定，變為有10年存續期
    限之不動產質權，並於21年12月31日即因期限屆滿、未有明
    示更新之情形而消滅，質權人因此即喪失對於質物之用益權
    與擔保權，更無從取得質物之所有權，由此可認繼受陳控系
    爭典權之人，並未因此取得乙土地之所有權。
　⒌再依最高法院85年度台上字第2466號判決要旨，至臺灣光復
    後，縱有依據日據時期之土地登記簿不符真實情形之登記，
    亦不影響日據時期已發生之物權得喪變更之效力，縱前述不
    動產質權於光復後36年辦理土地總登記時，因無人異議故仍
    為典權登記，甚而典權登記後續轉變為臨時典權登記，有相
    關登記簿在卷可證（見審訴卷第79頁至第176頁），然光復
    後有關系爭典權之登記狀態，既非基於當事人間合意重新定
    典權，亦非由於法律之強制轉換，僅是登記機關該誤將已失
    效之不動產質權回復為典權之登記，應不得認有使已消滅之
    不動產質權回復為典權之效用。
　⒍又依最高法院88年度台上字第1643號判決要旨，此一於日據
    時期因法律適用之變更所發生之不動產物權，依民法物權編
    施行法第1條規定，並不適用民法物權編之規定。是原告主
    張繼受陳控權利之人，就系爭典權尚得依民法第924條、民
    法物權編施行法第5條第1項、第2項取得乙土地所有權（見
    審重訴卷第31頁），也屬無據。
四、綜上所述，原告及追加原告就173號土地提起之確認訴訟欠
    缺確認利益，就乙土地部分，未能證明系爭買賣已有效成立
    ，且依上開說明，回溯系爭典權之成立沿革及相關法治，陳
    控於系爭典權成立後，亦無從因周金水30年未回贖，取得乙
    土地所有權，從而原告先位、備位聲明第1項請求確認甲土
    地為原告及追加原告所有，先位聲明第2項請求被告移轉乙
    土地予原告及追加原告公同共有，備位聲明第2項請求被告
    就乙土地塗銷系爭登記，均為無理由，應予駁回。
五、本件事證已臻明確，兩造其餘攻擊防禦方法及所提證據，經
    核與判決結果不生影響，不逐一論述，併此敘明。
六、訴訟費用負擔之依據：民事訴訟法第78條。
中　　華　　民　　國　　111 　年　　9 　　月　　7　　日
　　　　　　　　　民事第九庭  法      官  葉晨暘
以上正本係照原本作成。　　　　　　　　　
如對本判決上訴，須於判決送達後20日內向本院提出上訴狀。如
委任律師提起上訴者，應一併繳納上訴審裁判費。
中　　華　　民　　國　　111 　年　　9 　　月　　7 　　日
                              書  記  官  吳良美
【附表一】
編號 地號 舊地號 本判決代稱  1-1 高雄市○○區○○段○000號土地 大竹里林德官庄472番畑土地 173號土地 甲土地 1-2 高雄市○○區○○段○000號土地 大竹里林德官庄472番畑土地 乙土地  1-3 高雄市○○區○○段○000號土地 大竹里林德官庄472番畑土地   1-4 高雄市○○區○○段○000號土地 大竹里林德官庄472番畑土地   1-5 高雄市○○區○○段○000號土地 大竹里林德官庄472番畑土地   2-1 高雄市○○區○○段○000號土地 大竹里林德官庄455番畑土地   2-2 高雄市○○區○○段○○段○0000號土地 大竹里林德官庄455番畑土地   2-3 高雄市○○區○○段○○段○0000號土地 大竹里林德官庄455番畑土地   2-4 高雄市○○區○○段○○段○0000號土地 大竹里林德官庄455番畑土地   
【附表二】
編號 卷證詳稱 本判決代稱 1 本院103年度訴字第55號卷一影卷節本 民事前案一審卷一影卷節本 2 本院103年度訴字第55號卷二影卷節本 民事前案一審卷二影卷節本 3  臺灣高等法院高雄高分院103年度上易字第194號影卷節本 民事前案二審影卷節本